【裁判字號】    98,訴,2122
【裁判日期】    990211
【裁判案由】    妨害自由等
【裁判全文】
臺灣臺北地方法院刑事判決              98年度訴字第2122號
公  訴  人  臺灣臺北地方法院檢察署檢察官
被      告  戊○○
            丙○○
上  一  人
選任辯護人  邵華律師
被      告  甲○○
            乙○○
上  一  人
選任辯護人  黃英彥律師
            郭慧雯律師
            翁國彥律師
被      告  辛○○
選任辯護人  李建宏律師
            蔡賜欽律師
上列被告因妨害自由等案件，經檢察官提起公訴（98年度偵字第
25044號），本院判決如下：
    主  文
戊○○共同犯剝奪他人行動自由罪，累犯，處有期徒刑拾月。扣
案如附表所示本票壹紙沒收。
丙○○共同犯剝奪他人行動自由罪，累犯，處有期徒刑捌月。扣
案如附表所示本票壹紙沒收。
甲○○、乙○○、辛○○共同犯剝奪他人行動自由罪，各處有期
徒刑肆月，如易科罰金，均以新臺幣壹仟元折算壹日。均緩刑伍
年，緩刑期間付保護管束，並應於緩刑期間各向檢察官指定之政
府機關、政府機構、行政法人、社區或其他符合公益目的之機構
或團體，提供貳佰小時之義務勞務。扣案如附表所示本票壹紙沒
收。
    事  實
一、戊○○前因恐嚇等案件經本院以86年度訴字第1201號判處有
    期徒刑4年、8月確定，定應執行刑4年6月，又因偽造文書案
    件經本院以88年度訴字第1166號判處有期徒刑7月確定，上
    開數罪經減刑及更定應執行之刑為4年，執行中於民國91年3
    月4日縮短刑期假釋出監入岩灣技訓所執行感訓處分，於93
    年3 月17日免予繼續執行出所並付保護管束，於98年8月2日
    保護管束期滿未經撤銷假釋，視為已執行完畢；丙○○前因
    槍砲案件，先後經臺灣高等法院以87年度上訴字第472號判
    處有期徒刑1年2月、1年、5月確定，同院以90年度上更一字
    第235號判處有期徒刑3年2月確定，另諭知刑後強制工作，
    嗣徒刑部分經同院以90年度聲字第2153號裁定定應執行刑5
    年6 月，另因毒品案件經臺灣臺東地方法院以89年度易字第
    218 號判處有期徒刑6月確定，接續執行中於92年9月19日縮
    短刑期假釋出監付保護管束，於95年3月16日保護管束期滿
    未經撤銷假釋，視為執行完畢。
二、緣戊○○受丁○○委託向庚○○處理債務，因僅知悉庚○○
    在AFF網站帳號使用名稱GARY，戊○○遂自98年9月30日間起
    ，在上開網站上，以JENNY名義與自稱GARY之庚○○交談，
    待約妥於98年10月20日外出見面後，戊○○為了迫使庚○○
    償還債務，乃於98年10月19日以電話聯絡其在岩灣相識之丙○○，告知丙○○此情，欲請其找人以共同出面處理本件債
    務事宜，丙○○即告以乙○○、甲○○及辛○○等3人聯絡
    方式，戊○○於當日下午前往臺北縣汐止市○○路「CORNER
     網咖店」與乙○○、甲○○及辛○○見面，告知上情且承
    諾事後會給付報酬，經乙○○等3人允諾後，戊○○、丙○○、乙○○、辛○○、甲○○乃共同基於剝奪他人行動自由
    之犯意聯絡，戊○○即囑託乙○○攜帶棍棒類工具在身，並
    與乙○○、甲○○及辛○○相約於翌日在上開網咖店見面再
    議，於98年10月20日下午到場後，戊○○遂告知乙○○、甲○○及辛○○實施犯罪計畫流程細節，並在該店內透過網路
    以JENNY名義與庚○○相約於同日晚間在臺北市大安區○○○路○段與金華街路口相見，又在同店內請託不知情真實姓
    名年籍不詳、綽號「小可」之成年女子偕其騎乘機車一同前
    往赴約，甲○○、乙○○、辛○○則依約搭乘計程車前往上
    開路口，庚○○果於同日20時許，駕駛其姊葉幸眉所有車牌
    4025-VB號自小客車抵達上開路口，戊○○將門號000000000
    0號行動電話交付「小可」與庚○○聯絡，確定上開車輛係
    由庚○○所駕駛後，「小可」敲打庚○○副駕駛座車窗，庚○○搖下副駕駛座車窗，並打開汽車門鎖之際，「小可」隨
    即離去，由乙○○步入副駕駛座並將該車引擎熄火，戊○○
    則侵入駕駛座，另甲○○、辛○○則分別進入車內左、右後
    座，並將車門關閉，4人合力將庚○○拖拉至後座，期間因
    庚○○反抗呼救，引起路人陳智威、藍智偉注意而報警，另
    乙○○取出預藏在身之電擊棒與戊○○電擊庚○○腹部多處
    ，致庚○○無力抵抗，只得聽任戊○○等人指示行事，而遭
    渠等以此強暴方式剝奪行動自由，庚○○於此過程中則受有
    顏面擦傷、頸部多處擦傷及腹部圓形傷痕等傷害。戊○○旋
    即駕駛上開自用小客車往汐止方向駛去，先後向庚○○恫稱
    ：「你知道新臺幣（下同）3千萬元...，不要不上道，要配
    合，就讓你回家，不然拖到桃園就會很慘」等語，使庚○○
    心生畏懼，戊○○另指示乙○○打電話聯繫丙○○到場解決
    債務事宜。嗣戊○○駕車於同日約21時許抵達臺北縣汐止市
    ○○路266號2樓己○○所經營「黃老師音樂坊」，丙○○亦
    於途中偕不知情之謝宗霖（另經檢察官為不起訴處分）同赴
    到場，在上開音樂坊包廂內，戊○○向庚○○恫稱：「只要
    求三分之一500萬元，要好好配合，不然大家看著辦」、「
    不上道有不上道的做法，...與丙○○係在岩灣認識的」等
    語，丙○○亦稱其係竹聯幫的等語，使庚○○心生畏懼，經
    戊○○、丙○○與庚○○討價還價後，協議金額為450萬元
    ，戊○○遂指示乙○○購買本票簿，乙○○再請辛○○外出
    買回本票簿後交與戊○○，戊○○另指示甲○○向己○○借
    來印泥，由庚○○當場簽發如附表所示票面金額450萬元本
    票1張，並按捺指印後，連同本票簿交由丙○○收進隨身攜
    帶之背包內。嗣渠等於同日近22時許，即離開上開音樂坊，
    前往丙○○提議之臺北市○○區○○街42號CEO House消費
    後，因庚○○接獲葉幸眉電話，葉幸眉發覺有異報警處理，
    經警於21日凌晨20分許到場，發現戊○○等人欲離去之際當
    場逮捕，並自丙○○隨身背包內扣得上開本票1紙，始悉上
    情。
三、案經臺北市政府警察局大安分局報告臺灣臺北地方法院檢察
    署檢察官偵查起訴。
    理  由
一、訊據被告乙○○、辛○○及甲○○於審理中對於上開事實均
    白白承認，另被告戊○○亦自白妨害自由之犯行，被告丙○○則自承抵達臺北縣汐止市○○路266號2樓「黃老師音樂坊
    」後有共同妨害自由之犯行，均核與證人即告訴人庚○○於
    警詢、偵查中指訴及證人陳智威、藍智偉、葉幸眉、己○○
    於偵查中證述之詞，大致相符，並有庚○○臺北市立聯合醫
    院仁愛院區98年10月2日驗傷診斷書、傷勢照片在卷可稽，
    及本票、電擊棒等物扣案可憑，足認被告5人此部分任意性
    之自白均與事實相符，可資採為認定犯罪事實之依據。另被
    告丙○○固辯稱：伊當日原先只是單純去上址喝酒，到後來
    才感覺現場不太對云云，而否認本件自始即與被告戊○○等
    人有犯意聯絡。然查，依被告丙○○於警詢中自承稱：「我
    認識甲○○、乙○○、辛○○，住我家附近，我介紹給戊○○認識。...戊○○有先打電話給我，我說你自己去處理，
    你自己找他們」等語（警卷第27頁），及被告戊○○於本院
    訊問時亦供稱：「98年10月19日有打電話給丙○○，說我需
    要處理債務，需要他一些朋友的幫忙」等語，另被告等人間
    相識過程，同據被告戊○○、辛○○、乙○○、甲○○等人
    供述之情相符（見警卷6、15頁；偵卷第77、78、119頁；本
    院卷第37、38、40頁、第41頁背面），衡情被告戊○○與被
    告辛○○、甲○○間原互不相識，與被告乙○○同無深交，
    被告乙○○等人反與被告丙○○較為熟稔，參以被告戊○○
    與被告乙○○等人相約見面後，即約妥於翌日實施本件妨害
    自由之犯行，渠等如非透過被告丙○○關係轉介授意，焉會
    同意受被告戊○○指示行事。且被告戊○○於本件事發前1
    日之98年10月19日與被告丙○○聯繫時，電話中已明確表示
    ，託由被告丙○○覓人出面的目的是在處理他人債務問題，
    則被告丙○○允諾被告戊○○詢向被告乙○○等人求助之際
    ，自已知渠等將以多數人力壓制對方自由意志之非和平手段
    處理債務問題。況且，被告丙○○亦自白其於被告戊○○等
    人剝奪告訴人人身自由狀態繼續中，亦親自赴上址「黃老師
    音樂坊」實施妨害自由犯行，已如上述，而告訴人於當場即
    簽發如附表所示本票1紙，最後該本票亦由被告丙○○收執
    ，並將之與本案無關之其他借據、身分證影本放置隨身攜帶
    背包內，為警查獲時在該處扣得本票，同有證人庚○○指訴
    、扣案本票、扣押筆錄及扣押物品目錄表可佐（見警卷第
    113 頁以下；偵卷第83頁）。是以，如被告丙○○對於被告
    戊○○押人取財均不知情，又何須在他人索討債務簽發本票
    時到場，甚至持有、保管本件犯罪所得之本票？綜此上情，
    被告丙○○案發當日到場目的，並非如其所辯單純飲酒作樂
    ，所持有扣案本票係暫代保管云云，應認其對於被告戊○○
    等人實施妨害自由之犯行始終知情，並以正犯意思參與構成
    要件行為，始與實情相符。是以，本案事證明確，被告5人
    如犯罪事實欄所述妨害自由犯行，堪以認定，均應依法論科
    。
二、論罪科刑：
（一）按刑法第302條第1項之妨害自由罪，原以強暴、脅迫為構
      成要件，其因而致普通傷害，乃強暴、脅迫當然之結果，
      除另有傷害故意外，仍祇成立該條項之罪，無同法第277
      條第1項之適用（最高法院30年上字第3701號判例參照）
      ，故核被告戊○○、丙○○、甲○○、乙○○、辛○○所
      為，均係犯刑法第302 條第1項之剝奪他人行動自由罪。
      被告在停放臺北市大安區○○○路○段與金華街路口之告
      訴人車內限制其行動自由後，再載送告訴人至黃老師音樂
      坊等地之行為，均係本於同一妨害自由之犯意，應只論以
      一罪。
（二）被告戊○○、丙○○、甲○○、乙○○及辛○○等人，就
      本件犯行，有犯意聯絡及行為分擔，均論以共同正犯。又
      按共同實施犯罪行為之人，在合同意思範圍以內，各自分
      擔犯罪行為之一部，相互利用他人之行為，以達其犯罪之
      目的者，即應對於全部所發生之結果，共同負責（最高法
      院28年上字第3110號判例意旨參照），又按共同正犯之意
      思聯絡，原不以數人間直接發生者為限，即有間接之聯絡
      者，亦包括在內。如甲分別邀約乙、丙犯罪，雖乙、丙間
      彼此並無直接之聯絡，亦無礙於其為共同正犯之成立（最
      高法院77年台上字第2135號判例意旨參照），查被告丙○○於被告戊○○案發前告知處理債務，經被告戊○○與被
      告乙○○等人聯繫後，共犯間已形成妨害自由之犯意聯絡
      ，其事後亦有犯罪行為之分擔，業據本院認定如前，公訴
      意旨僅認被告丙○○係自抵達臺北縣汐止市○○路266號2
      樓「黃老師音樂坊」後始有共同妨害自由之犯行，此部分
      事實認定尚有未洽。
（三）又被告戊○○等人出手傷害告訴人，係在妨害自由犯行中
      實施強暴手段所造成結果，所為目的亦在壓制告訴人自由
      意志，以迫使其償還債務，揆諸上開判例要旨，應認該妨
      害自由犯行之當然結果，屬該犯行之部分行為，本件即不
      應另論以傷害罪，公訴意旨認此部分應另論傷害罪，容有
      誤會。
（四）被告戊○○、丙○○分別有上開犯罪事實欄（一）所載之
      各項前科，此有卷附臺灣高等法院被告前案紀錄表2份可
      按，渠於刑之執行完畢5年以內，故意再犯本件有期徒刑
      以上之罪，均為累犯，依刑法第47條第1項規定，各加重
      其刑。
（五）爰審酌被告戊○○前有恐嚇前案，業經執行完畢，仍不知
      謹慎行事，與告訴人並不相識，亦無嫌隙，僅為達代人索
      償債務目的，竟不思循正途請求，與其他共犯以施暴押人
      、言語脅迫簽發告訴人本票等方式遂行己欲，且行為時間
      在夜間，過程長達4小時餘，期間輾轉各處，所為侵及告
      訴人行動自由，亦影響社會治安，又被告戊○○籌措、指
      揮犯罪計劃，實居於主導地位，丙○○受託覓人共同實施
      ，介入處理過程，取走犯罪所得本票，均應受有相當非難
      ，被告乙○○、甲○○、辛○○3人受人指使參與犯行，
      並非主使之人，行為分擔程度較輕，又渠3人無刑事前科
      ，有臺灣高等法院被告前案紀錄表可佐，告訴人於審理中
      表示同意給予自新機會，及被告等人於偵查、審理中對犯
      罪事實陳述、承認罪行之態度，暨被告等人犯罪動機、目
      的、智識程度等一切情狀，分別量處如主文所示之刑，並
      就被告甲○○、乙○○、辛○○等人部分諭知易科罰金之
      折算標準。
（六）被告乙○○、甲○○、辛○○3人均未曾受有期徒刑以上
      刑之宣告，此有臺灣高等法院被告前案紀錄表附卷可稽，
      渠於本件行為時甫滿成年，思慮不周，致觸犯本案犯行，
      犯後於審理中均已就犯罪事實全部認罪（見本院卷第134
      頁），且告訴人於審理中當庭表示：「渠3人還年輕，是
      受他人指使，同意可以給他們一個機會」等語明確（見同
      卷頁背面），亦請求從輕量刑，經此次偵查、審判程序後
      ，當能知所警惕，諒無再犯之虞，本院認為前開對渠所宣
      告之刑，以暫不執行為適當，爰併宣告緩刑5年，以啟自
      新，另為使被告3人能於本案從中深切記取教訓，併依刑
      法第74條第2項第5款、第93條第1項第2款之規定，於緩刑
      期間付保護管束，並命渠等應於緩刑期間內向檢察官指定
      之政府機關、政府機構、行政法人、社區或其他符合公益
      目的之機構或團體，提供200小時義務勞動。
（七）告訴人於案發時所開立如附表所示本票1張，係由告訴人
      遭妨害自由後簽發交付戊○○、丙○○之物，為本件犯罪
      所得而屬被告所有，依刑法第38條第1項第3款及共同正犯
      連帶負責原則，均應為沒收之諭知。又扣案之電擊棒1支
      ，雖由被告乙○○提出，惟其否認為渠或共同被告所有之
      物（見警卷第10頁、本院卷第136頁背面），且並無證據
      證明屬違禁物。至扣案之行動電話手機，雖係被告等人所
      有，惟與本件妨害自由犯行無直接關聯，且行動電話係常
      人聯絡通訊使用工具，並非專供犯罪所用物品，亦非違禁
      物品，均不宣告沒收。
三、末公訴意旨固認：被告戊○○等人以恐嚇言語，使告訴人簽
    發如附表所示本票之事實，係涉犯刑法第346第1項之恐嚇取
    財罪嫌等語。惟按刑法第346條第1項之恐嚇取財罪，係以意
    圖為自己或第三人不法所有為構成要件之一，若僅以恐嚇方
    法使人交付財物，而並無不法所有之意圖者，縱令其行為或
    可觸犯他項罪名，要無由成立本條之恐嚇取財罪；又所稱之
    「不法所有意圖」，係指欠缺適法權源，仍圖將財產移入自
    己實力支配管領下者（最高法院83年度臺上字第2689號），
    又按刑法第302條第1項之剝奪他人行動自由罪，以私行拘禁
    或以其他非法方法，剝奪人之行動自由為要件。所謂非法方
    法，當包括強暴、脅迫、恐嚇等足以剝奪他人行動自由之情
    形在內。故剝奪他人行動自由所實施之非法方法，縱合於刑
    法第305條恐嚇危害安全之情形，仍應視為剝奪他人行動自
    由之部分行為，不應再論以該恐嚇危害安全罪（最高法院88
    年臺上字第6758號、86年臺上字第6737號、87年臺上字第
    1066號判決意旨參照），查被告戊○○供稱：伊是受丁○○
    所託處理債務等語，有警卷所附委託書1紙以佐其說（見警
    卷第79頁），另被告丙○○及乙○○、甲○○、辛○○等人
    亦均供稱係經戊○○告知代為處理債務始參與本件犯行，可
    見被告等人主觀上均確認係為處理債務，難認主觀上有獲取
    財產上不法所有之意圖，是被告等人縱以言語恐嚇不法手段
    ，致使告訴人因心生恐懼簽發票據，仍與恐嚇取財罪之主觀
    構成要件未符，並不成立恐嚇取財既遂罪，惟此部分事實與
    前揭論罪科刑部分有裁判上一罪之關係，爰不另為無罪之諭
    知。又被告戊○○等人所為恐嚇行為，均係在妨害告訴人人
    身自由狀態繼續中所為舉動，自包含妨害告訴人行動自由之
    同一意念中，揆諸上開判決要旨，應認屬剝奪他人行動自由
    犯行之非法手段，同屬該犯行之部分行為，此部分已於剝奪
    他人行動自由罪名中一併評價，附此敘明。
據上論斷，應依刑事訴訟法第299條第1項前段，刑法第28條、第
302條第1項、第47條第1項、第41條第1項前段、第74條第1項第1
款、第2項第5款、第93條第1項第2款、第38條第1項第3款，刑法
施行法第1條之1，判決如主文。
本案經檢察官郭力菁到庭執行職務
中    華    民    國    99    年    2     月    11    日
                  刑事第十三庭  審判長法  官  許泰誠
                                      法  官  陳君鳳
                                      法  官  林瑋桓
以上正本證明與原本無異。
如不服本判決應於收受送達後10日內向本院提出上訴書狀，並應
敘述具體理由；其未敘述上訴理由者，應於上訴期間屆滿後20日
內向本院補提理由書（均須按他造當事人之人數附繕）「切勿逕
送上級法院」。
中    華    民    國    99    年    2     月    11    日
                                      書記官  鄭伊芸
附表（本票1紙）
發票人：庚○○
發票日：98年10月20日
到期日；98年10月21日
票面金額：新臺幣（下同）450萬元
票號：TS236626號
附錄法條
中華民國刑法第302條
私行拘禁或以其他非法方法，剝奪人之行動自由者，處5年以下
有期徒刑、拘役或 3 百元以下罰金。
因而致人於死者，處無期徒刑或7年以上有期徒刑，致重傷者，
處 3 年以上 10 年以下有期徒刑。
第 1 項之未遂犯罰之。

司法院資訊處製作；財團法人民間司法改革基金會備份。
